【裁判字號】    89,易,791
【裁判日期】    900607
【裁判案由】    違反著作權法
【裁判全文】
臺灣屏東地方法院刑事判決                          八十九年度易字第七九一號
    公  訴  人  臺灣屏東地方法院檢察署檢察官
    被      告  丙○○
    選任辯護人  陳彥勝
右列被告因違反著作權法案件，經檢察官提起公訴（八十八年度偵字第八一一七號）
，本院判決如左：
        主  文
丙○○被訴侵害「你快樂所以我快樂」、「悶」、「心酸講無話」歌曲之著作財產權
部分無罪；被訴侵害「站在高崗上」歌曲之著作財產權部分公訴不受理。
        理  由
一、公訴意旨略以：被告丙○○自民國八十七年八月五日起，在屏東縣佳冬鄉○○路
    七十六之六號，陳麗華（不知情）所經營之「稻鄉村啤酒坊」，陳列其所購買之
    點將家企業股份有限公司製造之電腦伴唱機一台，供客人投新台幣十元後，點選
    該伴唱機內之歌曲演唱而公開演出伴唱機內之歌曲音樂著作。被告丙○○明知其
    購買之上揭電腦伴唱機僅供家庭使用，且該電腦伴唱機內包括「你快樂所以我快
    樂」、「悶」、「心酸講無話」（以上三首歌曲之公開演出權，由香港商百代著
    作權代理股份有限公司台灣分公司專屬授權予乙○○○股份有限公司，以下簡稱
    香港商百代公司台灣分公司及美華公司）等歌曲，並未取得公開演出之授權，若
    欲在公開場所供人演唱公開演出，應事先得著作權人之同意授權，竟仍在上址利
    用該台電腦伴唱機，連續供不知情之客人點選上揭三首歌曲演唱，以歌唱方式公
    開演出上揭四首音樂著作，向店內現場之不特定客人傳達該三首音樂著作內容，
    侵害美華公司就上揭四首音樂著作所享有之公開演出權，因認被告陳驕縫違反著
    作權法第九十二條之罪嫌。
二、按犯罪事實，應依證據認定之，無證據不得推定其犯罪事實，又不能證明被告犯
    罪者，應諭知無罪之判決，刑事訴訟法第一百五十四條、第三百零一條第一項分
    別定有明文；另事實之認定，應憑證據，如未能發現相當證據，或證據不足以證
    明，自不能以推測或擬制之方法，以為裁判基礎，最高法院四十年台上字第八六
    號判例參照。
三、本件公訴人認被告涉有前揭犯嫌，無非以「你快樂所以我快樂」、「悶」、「心
    酸講無話」歌曲係由美華公司享有專屬公開演出權，有美華公司提出之著作財產
    權專屬授權證明書一紙、相關權利證明文件、現場照片八幀及扣案之點歌本目錄
    四張在卷可憑，而被查扣之點唱機中確有該上開三首歌曲，及香港商百代公司臺
    灣分公司與美華公司均未再授權被告得公開演出為其依據。然訊之被告丙○○固
    坦承其於上開時、地擺設電腦伴唱機，惟堅詞否認有何違反著作權法之犯行，辯
    稱：伊買的機型，點唱家告訴伊可以公開演唱等語。
四、經查：
（一）「你快樂所以我快樂」、「悶」、「心酸講無話」三首歌曲係由著作財產權人
      之香港商百代著作權代理股份公司（下稱百代公司）授權美華公司，美華公司
      享有前開音樂之重製權、公開播送權、公開演出權、改做權、編輯權、出租權
      ，並得對侵害其權利者，以被害人身份提起民、刑事訴訟，有著作財產權專屬
      授權證明書、著作財產權讓與證明書及作者林秋離、熊美玲出示之證明書各一
      份在卷可稽。而點將家公司於民國八十五年間自點將公司取得該首歌曲之電腦
      伴唱磁片重製權，依雙方簽訂之同意書記載，點將家公司僅能以「電腦音樂磁
      片」之產品型態出版發行，雙方並未約定是否限供家庭使用，依著作權法第六
      十七條第一項規定：「著作權人得授權他人利用著作，其授權利用之地域、時
      間、內容、利用之方式或其他事項，依當事人之約定，其約定不明之部分，推
      定為未授權。」，依此規定，點將家公司既未取得明確授權，對上開歌曲並未
      取得著作權人得供營業公開播映之權利，縱點將家公司將該歌曲放入營業用之
      電腦伴唱機內，向點將家公司購買電腦伴唱機之個人或公司，在未取得公開播
      映證之前，仍不得將該首歌曲供公開播映或營業使用。是被告雖辯稱販賣伴唱
      機給伊之經銷商說可以營業用，證人朱勇誠亦於本院審理時證述：我賣ＳＤ３
      ６０點唱機給丙○○時，有告訴他可以供營業用等語（見本院九十年三月十六
      日訊問筆錄），是被告上開辯解屬實，惟被告仍未因此取得該歌曲之公開播映
      之權。
（二）惟按我國刑事訴訟法採取證據裁判主義，亦即犯罪事實應依證據認定之，如未
      能發現相當證據，或證據不足以證明被告犯行，不能以推測或擬制之方式，作
      為裁判之基礎。查著作權法第九十二條關於侵害他人著作財產權之刑事處罰規
      定，乃屬「實害犯」，即必須有實際之侵害行為，而侵害他人之著作財產權時
      ，始成立該罪。查本件被告丙○○於前開時、地擺設之電腦伴唱機內灌錄之歌
      曲多達數千首，此有歌曲目錄即俗稱之點歌本扣案可稽，而系爭歌曲僅屬其中
      之三首，比例上不足千分之一，點出播放機率微乎其微，實難遽以推定確有不
      特定顧客曾點播該首歌曲，且以「公開演出」之方式侵害告訴人之著作權之情
      事。至告訴代理人彭安邦（即告訴人美華公司市場調查員）於警訊中指稱伊有
      作市場調查，都有親自消費過等語（見警卷第二頁），而告訴代理人甲○○於
      本院審理時指稱彭安邦確實前往調查，發現有違反著作權的情形，經其當場點
      播，確實可當場播放，我們並沒有看到第三人點播等語（見本院八十九年六月
      二十一日審判筆錄），而證人朱勇誠亦證稱：伊下午四點多到現場，當時只有
      警察和一、二位美華公司的代理人，現場並無客人，是代理人點播給警察聽等
      語（見本院九十年三月十六日訊問筆錄），告訴代理人彭安邦既經告訴人美華
      公司授權，自無「擅自」以「公開演出」方式侵害著作財產權可言，且告訴代
      理人彭安邦並非不知情之第三人，從而被告丙○○亦無由成立利用不知情之第
      三人以公開演出方式侵害告訴人著作財產權之餘地。
（三）再被告擺設點唱機之「稻鄉村啤酒坊」係公眾得出入之場所，告訴人美華公司
      若欲蒐證被告確有以「公開演出」之方式侵害其著作財產權之事實，當非難事
      ，自不能以告訴人美華公司舉證上之困難所在，即反課被告自證無罪之義務。
      況倘上開歌曲確未曾為顧客點播而「公開演出」，被告亦無從就此不存在之事
      實加以舉證，此即犯罪事實必有積極證據足以證明，否則即不得遽為有罪推定
      之精神所在。是告訴人美華公司倘率以舉證不易，而僅以被告擺設之點將家電
      腦伴唱機內有上開歌曲，即以推定方式認定該歌曲確曾遭顧客點播而以「公開
      演出」之方式侵害著作財產權，實屬無據。
五、綜上所述，遍查全卷既無具體事證可資證明被告丙○○確有以「公開演出」之方
    式侵害告訴人美華公司之著作財產權，顯難遽以被告丙○○有於上開時、地擺設
    電腦伴唱機之事實，即擬制、推定被告有侵害著作財產權之行為，被告犯罪即屬
    不能證明，爰依首揭規定，應為被告無罪之諭知。
六、公訴意旨另以：被告丙○○侵害告訴人美華公司著作財產權者，除前述之「你快
    樂所以我快樂」、「悶」、「心酸講無話」歌曲外，尚有「站在高崗上」歌曲，
    因認被告此部分亦涉違反著作權法第九十二條之罪嫌等語。惟按告訴乃論之罪，
    其告訴經撤回者，應為不受理之諭知，刑事訴訟法第三百零三條第三款定有明文
    。又著作權法第九十二條之罪依同法第一百條規定，須告訴乃論。經查：告訴人
    美華公司代理人甲○○於本院審理中表示，「站在高岡上」已屬公益歌曲，請求
    撤回告訴（見本院八十九年七月二十六日審判筆錄），是告訴人已對「站在高崗
    上」撤回告訴甚明，此部分既經告訴人撤回告訴，自應為不受理之諭知。
據上論斷，應依刑事訴訟法第三百零一條第一項、第三百零三條第三款，判決如主文
。
本案經檢察官王光傑到庭執行職務。
中      華      民      國      九十      年      六      月      七    日
                                      臺灣屏東地方法院刑事第三庭
                                          審判長法  官  黃國永
                                                法  官  陳姵君
                                                法  官  余德正
右正本證明與原本無異。
對於本判決如有不服應於收受送達後十日內向本院提出上訴書狀上訴於台灣高等法院
高雄分院並按他造當事人之人數附具繕本。
                                                書記官  曾文玲
中      華      民      國      九十      年      六      月      七    日


司法院資訊處製作；財團法人民間司法改革基金會備份。
